# Sélection de variables

Itérativement, on construit un nouveau modèle en ajoutant ou enlevant des variables à un modèle existant. 
On évalue le nouveau modèle selon un critère. On s’arrête quand la qualité du modèle n’augmemnte plus.

## Les Critères

  - Pseudo-$R^2$ de McFadden
  - Critètre d’information d’Akaike (AIC)

$$AIC = -2log(\mathcal{L}_n(\widehat{\beta})) + 2p$$

  - Critètre d’information bayesien (BIC)

$$BIC = -2log(\mathcal{L}_n(\widehat{\beta})) + p \log(n)$$


**Remarques** : 

- Ces critères s’appliquent aux modèles estimés par une méthode du **maximum de vraisemblance**.
- Le pseudo-$R^2$ de McFadden augmente de façon monotone avec l’introduction de nouvelles variables.
- Pour l’AIC et le BIC, le meilleur modèle est celui qui minimise le critère.
- Le BIC est plus parcimonieux que l’AIC puisqu’il pénalise plus le nombre de variables présentent de le modèle.



## Les méthodes

Méthodes les plus classiques :

- Forward (ou pas à pas ascendante)
- Backward (ou pas à pas descendante)
- Stepwise

Ces méthodes s’appuient sur les *données recueillies*. Elles sont *itératives*. Elle dépendent de *paramètres*.

Bien que l’efficacité de ces méthodes ne puisse être démentie par la pratique, il ne serait pas raisonnable de se fier uniquement aux résultats statistiques fournis par un algorithme. 

En effet, pour décider d’ajouter ou de supprimer une variable dans un modèle, l’analyste ne se limite pas à la *technique*, il fait également appel à son *intuition*, sa *déduction* et son esprit de *synthèse*. Pour cela il confronte les approches (statistiques, analyse de données, classification) et il travaille en étroite collaboration avec les experts métiers (le métier dont sont issues les données).













**Forward**

1) On part du modèle le plus **simple** :

- Modèle vide (avec uniquement la constante)
- Ou modèle avec les variables d’ajustement

2) On **ajoute une à une** les variables :

- En se basant sur le test de rapport de vraisemblance
- En ajoutant à chaque pas, parmi les variables restantes, celle qui est la plus significative (selon un critère donné)

3) On s’arrête quand il n’y a plus de variables à ajouter, *e.g*, l’AIC ne baisse plus.


```{r echo=TRUE, results="verbatim"}
d = MASS::cats
m_lo = glm(Sex ~ 1, d, family=binomial(logit))
m_up = glm(Sex ~ ., d, family=binomial(logit))
m = step(m_lo, dir="forward", scope=list(upper=m_up,lower=m_lo))
```

**Backward**

1) On part du modèle **le plus complexe**, i.e. avec toutes les variables incluses

2) On **retire une à une** les variables :

- En se basant sur le test de rapport de vraisemblance
- En retirant à chaque pas, parmi les variables incluses, celle qui est la moins significative (selon un critère donné)

3) On s’arrête quand il n’y a plus de variables à retirer, *e.g*, l’AIC ne baisse plus.

```{r echo=TRUE, results="verbatim"}
m_lo = glm(Sex ~ 1, d, family=binomial(logit))
m_up = glm(Sex ~ ., d, family=binomial(logit))
m = step(m_up, dir="backward", scope=list(upper=m_up,lower=m_lo))
```

**Stepwise**

1) On part d’un **modèle donné**.

2) A chaque pas, on peut **soit retirer une variable, soit ajouter une variable**:

- En se basant sur le test de rapport de vraisemblance
- soit (selon un critère donné) : en retirant, parmi les variables incluses, celle qui est la moins significative ou en ajoutant, parmi les variables restantes, celle qui est la plus significative.

3) On s’arrète quand il n’y a plus de variables à retirer ou à ajouter, *e.g*, l’AIC ne baisse plus.


```{r echo=TRUE, results="verbatim"}
m_lo = glm(Sex ~ 1, d, family=binomial(logit))
m_up = glm(Sex ~ ., d, family=binomial(logit))
m = step( glm(Sex ~ Hwt, d, family=binomial(logit)), dir="both", scope=list(upper=m_up,lower=m_lo))
```
























