# Travaux pratiques

## Cancer pédiatriques

On s’intéresse au rôle de différents facteurs dans la survenue de cancer pédiatriques (chez l’enfant).

Ce premier tableau présente la distribution de cancer de l’enfant selon le statut tabagique des mères : 


```{r}
# tabac = matrix(c(1128, 289, 487, 133), 2)
# tabac = matrix(c( 272,  76,  88,  47), 2)
# tabac = matrix(c( 856, 213, 399,  86), 2)
dd = data.frame(do.call( rbind, list(
  matrix(rep(c("healthy", "nosmok", "drinker"), 272), byrow=TRUE, ncol=3),
  matrix(rep(c("healthy", "smoker", "drinker"),  76), byrow=TRUE, ncol=3),
  matrix(rep(c("sick"   , "nosmok", "drinker"),  88), byrow=TRUE, ncol=3),
  matrix(rep(c("sick"   , "smoker", "drinker"),  47), byrow=TRUE, ncol=3),
  matrix(rep(c("healthy", "nosmok", "nodrink"), 856), byrow=TRUE, ncol=3),
  matrix(rep(c("healthy", "smoker", "nodrink"), 213), byrow=TRUE, ncol=3),
  matrix(rep(c("sick"   , "nosmok", "nodrink"), 399), byrow=TRUE, ncol=3),
  matrix(rep(c("sick"   , "smoker", "nodrink"),  86), byrow=TRUE, ncol=3)
)))
colnames(dd) = c("cancer", "tabac", "alcool")
rownames(dd) = NULL
# head(dd)
#
table(dd$tabac, dd$cancer)
```




```{r results="verbatim"}
# tabac = matrix(c(1128, 289, 487, 133), 2)
# # tabac = matrix(c(856, 213, 399, 86), 2)
# rownames(tabac) = c("nosmok", "smoker")
# colnames(tabac) = c("healthy", "sick")
# print(tabac)
table(dd$tabac, dd$cancer)
```

1. *Identifiez la variable expliquée Y et la variable explicative $X_1$, ainsi que les valeurs qu’elles peuvent prendre.*

La variable expliquée $Y$ est *la survenu d’un cancer chez l’enfant*, elle prend ses valeurs dans *healthy*, *sick*.

La variable explicative $X_1$ *le statut tabagique*, elle prend ses valeurs dans *nosmok* et *smoker*.

2. *Exprimez l’OR associé à $X_1$ en fonction des probabilités conditionnelles de Y sachant $X_1$, puis en fonction des valeurs du tableau.*



\begin{eqnarray}
\mathbb{P}(Y=\text{sick}|X_1) &=& \pi (X_1) \\

\mathbb{P}(Y=\text{sick}|X_1=\text{smoker})
  &=& \pi_\text{smoker} \\
  &=& \frac{133}{133+289}\\

\mathbb{P}(Y=\text{sick}|X_1=\text{nosmok})
  &=& \pi_\text{nosmok} \\
  &=& \frac{487}{1128+487} \\
\end{eqnarray}


3. *Caluclez l’OR associé à $X_1$. Interprétez.*

\begin{eqnarray}
Odds(\text{smoker})
&=& \frac{\pi_\text{smoker}}{1-\pi_\text{smoker}} \\
&=& \frac{\frac{133}{133+289}}{1-\frac{133}{133+289}} \\
&=& \frac{\frac{133}{133+289}}{\frac{289}{133+289}} \\
&=& \frac{133}{289}  \simeq \frac{1}{2}\\
\end{eqnarray}


\begin{eqnarray}
Odds(\text{nosmok})
  &=& \frac{\pi_\text{nosmok}}{1-\pi_\text{nosmok}} \\
  &=& \frac{487}{1128} \simeq \frac{1}{2}\\
\end{eqnarray}


\begin{eqnarray}
OR_{\text{smoker}/\text{nosmok}}
  &=& \frac{Odds(\text{smoker})}{Odds(\text{nosmok})}\\
  &=& \frac{133}{289} \frac{1128}{487} =  1.07 \simeq 1\\
\end{eqnarray}




On observe pas de risque particulier de cancer pédiatrique chez les enfants de femmes fumeuses.

4. *Donnez l’expression analytique du modèle envisagé.*


\begin{eqnarray}
cancer &\sim& tabac \\
logit(\mathbb{P}(Y=sick|X_1)) &=& \beta_0 + \beta_1 X_1 \\

\end{eqnarray}

5. *Sachant que $odd(X=x) = e^{\beta x}$ et que $var(\beta) = \frac{1}{a} + \frac{1}{b} + \frac{1}{c} + \frac{1}{d}$, en déduire la valeur de $\beta$ et de la variance de $\beta$.*


```{r results="verbatim", echo=TRUE} 
a=1128; b=487; c=289; d=133
beta = log((a*d)/(b*c))   
var = 1/a+1/b+1/c+1/d
sd = sqrt(var)
z = beta/sd               
pval = 2*(1-pnorm(z))     
c(beta=beta, sd=sd, z=z, pval=pval)
# Note : z^2 ~ chi2 
1-pchisq(z^2,1)
# Exercice : vérifier sur des données simulées avec n<<30 si les deux stat sont équivalenets.
options(contrasts=c("contr.treatment", "contr.poly"))
m = glm(cancer~tabac, dd, family = binomial(logit))
summary(m)
```

**Sondage** : Quel est le nombre de lignes de `dd` ? 4 ? 42 ? 1128 ? 2037 ?

```{r results="verbatim"} 
table(dd$tabac, dd$cancer)
```


```
m$coefficients
exp(m$coefficients[[1]])
487/1128
exp(m$coefficients[[1]] + m$coefficients[[2]])
133/289
```

```{r}
layout(matrix(1:2, 1), respect=TRUE)
plot(dd$tabac, dd$cancer, main="cancer~tabac", xlab="tabac", ylab="cancer")
plot(jitter(as.numeric(dd$tabac))-1, jitter(as.numeric(dd$cancer))-1, main="cancer~tabac", xlab="tabac", ylab="cancer")
# \mathbb{P}(Y=1|X) = logitinv(a + b.x)
m = glm(dd$cancer~dd$tabac, family = binomial(logit))
m$coefficients
logitinv = function(x) 1/(1 + exp(-x))
x = seq(0, 1, length.out=30)
lines(x, logitinv(m$coefficients[[1]] + m$coefficients[[2]]*x), col=1, lwd=2)
legend("bottomright", "Y=Pi(X)", col=1, lty=1, cex=0.6)
```


```{r eval=FALSE}
options(contrasts=c("contr.sum", "contr.poly"))
m = glm(cancer~tabac, dd, family = binomial(logit))
exp(m$coefficients[[1]] + m$coefficients[[2]])
487/1128
exp(m$coefficients[[1]] - m$coefficientsp[2]])
133/289
summary(m)


head(dd)
dim(dd)
# qchisq(r[4],1)

# 6. *Calculez l’intervalle de confiance de \beta puis de l’OR. Conclure sur sa significativité.*
#
# 7. *Après avoir posées les hypothèses H0 et H1 (en fonction de β et de OR), calculez la statistique du test de Wald pour la variable $X_1$. Conclure sur sa significativité.*
#
```




Ce second tableau présente se focalise sur la distribution de cancer de l’enfant selon le statut tabagique chez des mères ayant bu de l’alcool pendant la grossesse : 


```{r results="verbatim"}
dd2 = dd[dd$alcool%in%"drinker",]
table(dd2$tabac, dd2$cancer)
```

6. *Qu’en est-il pour cette sous population ?*


De la même manière on obtient : 

\begin{eqnarray}
OR_{\text{smoker}/\text{nosmok}}
  &=& \frac{Odds(\text{smoker})}{Odds(\text{nosmok})}\\
  &=& \frac{47}{76} \frac{272}{88} = 1.91 \simeq 2\\
\end{eqnarray}


Chez les enfants de mères fumeuses ayant bu de l’alcool pendant la grossesse, on observe un risque plus élevé de cancer pédiatrique.


```{r results="verbatim", echo=TRUE}
m = glm(cancer~tabac, dd2, family = binomial(logit))
m$coefficients
summary(m)
```

```{r}
layout(matrix(1:2, 1), respect=TRUE)
plot(dd2$tabac, dd2$cancer, main="cancer~tabac", xlab="tabac", ylab="cancer")
plot(jitter(as.numeric(dd2$tabac))-1, jitter(as.numeric(dd2$cancer))-1, main="cancer~tabac", xlab="tabac", ylab="cancer")
# \mathbb{P}(Y=1|X) = logitinv(a + b.x)
m = glm(dd2$cancer~dd2$tabac, family = binomial(logit))
m$coefficients
logitinv = function(x) 1/(1 + exp(-x))
x = seq(0, 1, length.out=30)
lines(x, logitinv(m$coefficients[[1]] + m$coefficients[[2]]*x), col=1, lwd=2)
legend("bottomright", "Y=Pi(X)", col=1, lty=1, cex=0.6)
```




7. *Etudier le modèle $cancer \sim tabac*alcool$*

- Ecriture analytique du modèle
- Hypothèse $H_0$ et $H1$
- Statistique de test 
- Valeur de la statistique
- P-valeur associée
- Conclusion
  





## unemployment

Etudier le modèle $durbin \sim age$.

- Ecriture analytique du modèle
- Hypothèse $H_0$ et $H1$
- Statistique de test 
- Valeur de la statistique
- P-valeur associée
- Conclusion

```{r results="verbatim", echo=TRUE}
library(catdata)
data(unemployment)
d = unemployment
head(d)
dim(d) 
```


## leukoplakia

Expliquer la variable `Leukoplakia`.

- Ecriture analytique du modèle
- Hypothèse $H_0$ et $H1$
- Statistique de test 
- Valeur de la statistique
- P-valeur associée
- Conclusion

```{r results="verbatim", echo=TRUE}
library(catdata)
data(leukoplakia)
d = data.frame(do.call(rbind, apply(leukoplakia, 1, function(l) {
  matrix(rep(l[1:3], l[4]), byrow=TRUE, ncol=3)
}))) 
colnames(d) = colnames(leukoplakia)[1:3]
head(d)
dim(d) 
```



## vaso

Expliquer la variable `vaso`.

- Ecriture analytique du modèle
- Hypothèse $H_0$ et $H1$
- Statistique de test 
- Valeur de la statistique
- P-valeur associée
- Conclusion

```{r results="verbatim", echo=TRUE}
library(catdata)
# vignette("binary-vaso")
data(vaso)
d = vaso
head(d)
dim(d) 
```





## Histoire de Vie (hdv2003)

Expliquer la variable `sport`.

- Ecriture analytique du modèle
- Hypothèse $H_0$ et $H1$
- Statistique de test 
- Valeur de la statistique
- P-valeur associée
- Conclusion

```{r results="verbatim", echo=TRUE}
library(questionr)
data(hdv2003)
d = hdv2003
head(d)
dim(d) 
```


## titanic

Etudier le modèle `Survived~Pclass+Sex+Age+Fare`.

```{r results="verbatim", echo=TRUE}
d = titanic::titanic_train
head(d)
dim(d) 
```


## Happy or not?

Expliquer la variable `happy`.

- Ecriture analytique du modèle
- Hypothèse $H_0$ et $H1$
- Statistique de test 
- Valeur de la statistique
- P-valeur associée
- Conclusion

```{r results="verbatim", echo=TRUE}
library(questionr)
data(happy)
d = happy
head(d)
dim(d) 
```


## dust

Expliquer la variable `bronch`.

- Ecriture analytique du modèle
- Hypothèse $H_0$ et $H1$
- Statistique de test 
- Valeur de la statistique
- P-valeur associée
- Conclusion

```{r results="verbatim", echo=TRUE}
library(catdata)
data(dust)
d = dust
head(d)
dim(d) 
```




## birth

Expliquer la variable `Episiotomy`.

- Ecriture analytique du modèle
- Hypothèse $H_0$ et $H1$
- Statistique de test 
- Valeur de la statistique
- P-valeur associée
- Conclusion

```{r results="verbatim", echo=TRUE}
library(catdata)
data(birth)
d = birth
head(d)
dim(d) 
```


## foodstamp

Expliquer la variable `y`.

- Ecriture analytique du modèle
- Hypothèse $H_0$ et $H1$
- Statistique de test 
- Valeur de la statistique
- P-valeur associée
- Conclusion

```{r results="verbatim", echo=TRUE}
library(catdata)
data(foodstamp)
d = foodstamp
head(d)
dim(d) 
```
