


# Introduction à la regression polytomique et ordinale

Extension du modèle logistique à une variable expliquée **multi-modale** (ou encore polytomique, au lieu dichotomique ou bimodale).

Si les modalités sont ordonnées ou parle d’une variable ordinale. 

Ce modèle est appelé **régression logistique polytomique** (à variable dépendante nominale) ou **régression logistique multinomiale**

*i.e.*  $Y$ est qualitative nominale à $K (K > 2)$ modalités. 

Il faut pour cela prendre une modalité de référence $u$ , et estimer $(K-1)$ logits, i.e. pour tout $k$ différent de $u$:


$$ln \Big(\frac{P(Y=k|X)}{P(Y=u|X)}\Big) = \beta_kX $$

Rq:

- Il existe différentes manières de définir les logits

- Les équations ( et donc les estimations) sont indépendantes pour chaque valeur de $k$

- Les mêmes variables explicatives sont utilisées pour chacune des équations

**Exemple**

```{r, eval = FALSE}
table(d$poisson)
d$s = s
library(VGAM)
m= vglm(poisson~s+Bwt, family = multinomial, data = d)
summary(m)
```

$ln \Big(\frac{P(Y=k|X)}{P(Y=u|X)}\Big) = \beta_kX$ correspond aux prédicteurs linéaires:

`log(mu[,1]/mu[,6]), log(mu[,2]/mu[,6]), log(mu[,3]/mu[,6]), log(mu[,4]/mu[,6]), log(mu[,5]/mu[,6])`



Plus de détails [ici](http://wikistat.fr/pdf/st-m-modlin-reglog.pdf).




**Exemple**


```{r results="verbatim", echo=TRUE}
library(VGAM)
# https://www.jstatsoft.org/article/view/v032i10/v32i10.pdf
set.seed(1)
d = data.frame(
  y=rep(c("A", "B", "C"), each=30),
  x=c(rnorm(30,0,1), rnorm(30,1,1), rnorm(30,2,1))
)

layout(1, respect=TRUE)
plot(x~y, d)

d$y = factor(d$y, levels=c("A", "B", "C"), ordered=FALSE)
m = VGAM::vglm(y ~ x, family=VGAM::multinomial(), data=d)
summary(m)
pred = apply(predict(m, newdata=d, type="response"), 1, function(l) levels(d$y)[which(l==max(l))])
sum(pred == d$y) / nrow(d)

d$y = factor(d$y, levels=c("A", "B", "C"), ordered=TRUE)
m = VGAM::vglm(y ~ x, family=VGAM::acat(), data=d)
summary(m)
pred = apply(predict(m, newdata=d, type="response"), 1, function(l) levels(d$y)[which(l==max(l))])
sum(pred == d$y) / nrow(d)

d$y = factor(d$y, levels=c("A", "B", "C"), ordered=TRUE)
m = VGAM::vglm(y ~ x, family=VGAM::acat(), data=d)
summary(m)
pred = apply(predict(m, newdata=d, type="response"), 1, function(l) levels(d$y)[which(l==max(l))])
sum(pred == d$y) / nrow(d)



d$y = factor(d$y, levels=c("A", "B", "C"), ordered=TRUE)
m = VGAM::vglm(y ~ x, family=VGAM::cratio(), data=d)
summary(m)
pred = apply(predict(m, newdata=d, type="response"), 1, function(l) levels(d$y)[which(l==max(l))])
sum(pred == d$y) / nrow(d)

d$y = factor(d$y, levels=c("B", "A", "C"), ordered=TRUE)
m = VGAM::vglm(y ~ x, family=VGAM::cratio(), data=d)
summary(m)
pred = apply(predict(m, newdata=d, type="response"), 1, function(l) levels(d$y)[which(l==max(l))])
sum(pred == d$y) / nrow(d)







set.seed(1)
d = data.frame(
  y=rep(c("A", "B", "C", "D"), each=30),
  x=c(rnorm(30,0,1), rnorm(30,1,1), rnorm(30,2,1), rnorm(30,3,1))
)
d$y = factor(d$y, levels=c("A", "B", "C", "D"), ordered=FALSE)
m = VGAM::vglm(y ~ x, family=VGAM::multinomial(), data=d)
summary(m)

d$y = factor(d$y, levels=c("A", "B", "C", "D"), ordered=TRUE)
m = VGAM::vglm(y ~ x, family=VGAM::acat(), data=d)
summary(m)

d$y = factor(d$y, levels=c("A", "B", "C", "D"), ordered=TRUE)
m = VGAM::vglm(y ~ x, family=VGAM::cumulative(), data=d)
summary(m)

d$y = factor(d$y, levels=c("A", "B", "C", "D"), ordered=TRUE)
m = VGAM::vglm(y ~ x, family=VGAM::cratio(), data=d)
summary(m)

d$y = factor(d$y, levels=c("A", "B", "C", "D"), ordered=TRUE)
m = VGAM::vglm(y ~ x, family=VGAM::sratio(), data=d)
summary(m)
pred = apply(predict(m, newdata=d, type="response"), 1, function(l) levels(d$y)[which(l==max(l))])
sum(pred == d$y) / nrow(d)












partypref <- matrix(data=c(114, 10, 53,224,134,9,42,226,114,8,23,174,339,30,13, + 414,42,5,44,161,88,10, 60,171,90,8,31,168,413,23,14,375), nrow=8, byrow=TRUE)
partydat<-data.frame(
  party=c(rep("CDU",sum(partypref[,1])),rep("SPD",sum(partypref[,4])),
  rep("The Liberals",sum(partypref[,2])),rep("The Greens",sum(partypref[,3]))), sex=c(rep(0,sum(partypref[1:4,1])),rep(1,sum(partypref[5:8,1])),
  rep(0,sum(partypref[1:4,4])),rep(1,sum(partypref[5:8,4])),
  rep(0,sum(partypref[1:4,2])),rep(1,sum(partypref[5:8,2])),
  rep(0,sum(partypref[1:4,3])),rep(1,sum(partypref[5:8,3]))),
  age=c(rep(c(1:4,1:4), partypref[,1]),rep(c(1:4,1:4), partypref[,4]),
  rep(c(1:4,1:4), partypref[,2]),rep(c(1:4,1:4), partypref[,3]))
)
d = partydat
head(d)
dim(d) 
table(d$party)



vignette("multinomial-party2")









```
