---
title: "Régression Logistique"
subtitle: "M2 SSD"
author: "Florent Chuffart & Magali Richard"
date: "`r Sys.Date()`"
output: 
  rmarkdown::html_document:
    toc: true
    toc_float: true
    toc_depth: 2
    number_sections: true
---


```{r setup, include=FALSE}
knitr::opts_chunk$set(collapse=TRUE, comment = "#>", fig.width=9, fig.height=6, eval=TRUE, echo=FALSE, results="hide")
options(contrasts=c("contr.sum", "contr.poly"))
```

---

# Avant Propos

## Evaluations

 - individuelle via un questionnaire à la fin de chaque séance 

   - Evaluation 1 https://forms.gle/s9Go7tm9EW7f8vE19
   - Evaluation 2 
   - Evaluation 3 
   - Evaluation 4 
 
 - en équipe lors d‘un *data challenge* à l’issue des 4 séances de regression logistique et du cours surles modèles de survie.

## Pré-requis
 
 - R https://cran.r-project.org 
 - RStudio https://www.rstudio.com

## Cours 

- https://github.com/fchuffar/logistic_models


## Organisation prévisionnelle

Séance 1 - 3h  Régression logistique 1/2

Séance 2 - 3h  Régression logistique 2/2

Séance 3 - 3h  Apprentissage automatique / validation croisée (Data challenge *histpred2.0*) 

Séance 4 - 3h  Apprentissage automatique / validation croisée (Correction)


---



```{r child = '00_cours_reglog.Rmd', eval=TRUE}
```


```{r child = '01_cours_reglog.Rmd', eval=TRUE}
```


```{r child = '02_cours_reglog.Rmd', eval=TRUE}
```








---

# Notes

Ce cours s’inspire des références suivantes :

- Regression Logistique (Lydiane Agier)
- [StatQuest: Logistic Regression] (https://youtube.com/playlist?list=PLblh5JKOoLUKxzEP5HA2d-Li7IJkHfXSe)

---

# Informations de session

```{r, results="verbatim"}
sessionInfo()
```



