---
title: "Régression Logistique et GLMs"
subtitle: "M2 SSD"
author: "Florent Chuffart & Magali Richard"
date: "`r Sys.Date()`"
output: 
  rmarkdown::html_notebook:
    toc: true
    toc_float: true
    toc_depth: 2
    number_sections: true
---


```{r setup, include=FALSE}
knitr::opts_chunk$set(collapse=TRUE, comment = "#>", fig.width=9, fig.height=6, eval=TRUE, echo=FALSE, results="hide")
options(contrasts=c("contr.sum", "contr.poly"))
```

---

# Avant Propos

**Evaluations**

 - individuelle via un questionnaire à la fin de chaque séance 

   - Evaluation 1 [Questionnaire *référence biblio*](https://forms.gle/s9Go7tm9EW7f8vE19)
   - Evaluation 2 [Rapport guidé *Explanatory models*](https://raw.githubusercontent.com/fchuffar/logistic_models/main/11_sujet_controle_continu.pdf)
   - Evaluation 3 restitution du [Data challenge *histpred2.0*](https://competitions.codalab.org/competitions/25357?secret_key=3a54cc71-6bbf-4e30-bf98-e9ec502853bf)
   
 - en équipe lors d‘un *data challenge* à l’issue des 4 séances de regression logistique et du cours sur les modèles de survie.

**Pré-requis**
 
 - R https://cran.r-project.org 
 - RStudio https://www.rstudio.com

**Cours**

- https://github.com/fchuffar/logistic_models


**Organisation prévisionnelle**

Séance 1 - 3h  git, rmarkdown, le modèle logistique

Séance 2 - 3h  Variable explicative quantitative

Séance 3 - 3h  Data Challenge

Séance 4 - 3h  Données de comptage / Régression de Poisson



```{r child = '00_cours_reglog.Rmd', eval=TRUE}
```

```{r child = '01_cours_reglog.Rmd', eval=TRUE}
```

```{r estim_params, child='02_cours_reglog.Rmd', eval=FALSE}
```

```{r child = '03_cours_reglog.Rmd', eval=TRUE}
```

```{r child = '04_cours_reglog.Rmd', eval=TRUE}
```

```{r child = '05_cours_reglog.Rmd', eval=TRUE}
```

```{r child = '06_cours_reglog.Rmd', eval=FALSE}
```

```{r child = '07_cours_reglog.Rmd', eval=FALSE}
```

```{r child = '08_cours_reglog.Rmd', eval=TRUE}
```

```{r label="Poisson"}
```








---

# Notes et remerciements

Ce cours s’inspire des références suivantes :

- Regression Logistique (Lydiane Agier)
- [StatQuest: Logistic Regression](https://youtube.com/playlist?list=PLblh5JKOoLUKxzEP5HA2d-Li7IJkHfXSe)
- Valerie Monbet *La régression logistique.pdf* 
- http://wikistat.fr/pdf/st-m-modlin-reglog.pdf
- [Régression de Poisson](https://pmarchand1.github.io/ECL7102/notes_cours/10-Regression_Poisson.pdf) (sept. 2021)

---

## Mise en pratique

Quelques exercices à réaliser sous R disponibles:

- [TP1](TP1_reglog_M2.pdf)
- [TP2](TP2_reglog_M2.pdf)
- [TP3](TP3_reglog_M2.pdf)



## Informations de session

```{r, results="verbatim"}
sessionInfo()
```



