---
title: "Régression Logistique et GLMs"
author: "Florent Chuffart & Magali Richard"
date: "`r Sys.Date()`"
output: 
  rmarkdown::html_document:
    toc: true
    toc_float: true
    toc_depth: 2
    number_sections: true
---


```{r setup, include=FALSE}
knitr::opts_chunk$set(collapse=TRUE, comment = "#>", fig.width=9, fig.height=6, eval=TRUE, echo=FALSE, results="hide")
options(contrasts=c("contr.sum", "contr.poly"))
```

---

# Avant Propos


**Pré-requis**
 
 - R https://cran.r-project.org 
 - RStudio https://www.rstudio.com

**Cours**

- https://github.com/fchuffar/logistic_models


**Organisation prévisionnelle**

Séance 1 - 3h  Régression de Logistique

Séance 2 - 3h  Data Challenge

Séance 3 - 3h  Données de comptage / Régression de Poisson

  
**Publicité**

Le RIS est le Réseau Interdisciplinaire autour de la Statistique (Mission pour les Initiatives Transverses et Interdisciplinaires, CNRS).

N’hésitez pas à rejoindre le RIS, vous serez tenus informés des actions de formation et des journées thématiques du réseau :
 https://ris.cnrs.fr/rejoindre-le-reseau/




```{r child = '00_cours_reglog.Rmd', eval=TRUE}
```

```{r child = '01_cours_reglog.Rmd', eval=TRUE}
```

```{r estim_params, child='02_cours_reglog.Rmd', eval=FALSE}
```

```{r child = '03_cours_reglog.Rmd', eval=TRUE}
```

```{r child = '04_cours_reglog.Rmd', eval=TRUE}
```

```{r child = '05_cours_reglog.Rmd', eval=TRUE}
```

```{r child = '06_cours_reglog.Rmd', eval=FALSE}
```

```{r child = '07_cours_reglog.Rmd', eval=FALSE}
```

```{r child = '08_cours_reglog.Rmd', eval=TRUE}
```

```{r label="Poisson"}
```








---

# Notes et remerciements

Ce cours s’inspire des références suivantes :

- Regression Logistique (Lydiane Agier)
- [StatQuest: Logistic Regression](https://youtube.com/playlist?list=PLblh5JKOoLUKxzEP5HA2d-Li7IJkHfXSe)
- Valerie Monbet *La régression logistique.pdf* 
- http://wikistat.fr/pdf/st-m-modlin-reglog.pdf
- [Régression de Poisson](https://pmarchand1.github.io/ECL7102/notes_cours/10-Regression_Poisson.pdf) (sept. 2021)

---

## Mise en pratique

Quelques exercices à réaliser sous R disponibles:

- [TP1](TP1_reglog_M2.pdf)
- [TP2](TP2_reglog_M2.pdf)
- [TP3](TP3_reglog_M2.pdf)



## Informations de session

```{r, results="verbatim"}
sessionInfo()
```



